【裁判字號】    97,台上,94
【裁判日期】    970110
【裁判案由】    殺人
【裁判全文】
最高法院刑事判決                九十七年度台上字第九四號
上  訴  人  甲○○
上列上訴人因殺人案件，不服台灣高等法院高雄分院中華民國九
十六年九月二十六日第二審更審判決（九十六年度上重更(一)字第
一八號，起訴案號：台灣高雄地方法院檢察署九十五年度偵字第
一一一二九號），提起上訴，本院判決如下：
    主  文
上訴駁回。
    理  由
本件原判決認定：上訴人甲○○自民國九十五年四月一日起，向
被害人黃春鳳承租高雄縣鳳山市鎮○街四之一號五樓五０三室房
屋，因受黃春鳳關懷居住情形，而對黃春鳳心生愛慕，嗣於同年
月十六日晚上十時六分許，上訴人酒後思及曾目睹黃春鳳與同址
另一不詳姓名之男性房客疑似交往，心生怨妒而亟思報復，即預
謀殺害黃春鳳，乃先以0000000000號行動電話撥打黃春鳳持用之
0000000000號電話，向黃春鳳佯稱租屋處冷氣漏水，黃春鳳應允
前去查看後，上訴人即從上址廚房內，取出水果刀二把（下稱Ａ
刀、Ｂ刀，刀刃寬依序為3.2公分及2.0公分），將Ｂ刀置於其房
內木板隔間之桌上，以黑色背包蓋住，另將Ａ刀藏置於該隔間之
木櫃上，用枕頭掩蓋，準備殺害黃春鳳，待黃春鳳於同日晚間十
一時二十五分許依約抵達上址，上訴人即將之誘騙至承租房間內
之隔間處，趁黃春鳳查看漏水處之際，於心智正常情況下，自其
房間上開桌上取出預藏之Ｂ刀，自黃春鳳背後，以右手握刀由上
往下朝黃春鳳左背部刺入，惟因用力過猛致刀柄斷裂，黃春鳳突
遭攻擊為求保命，將其皮包內之物品全數倒出，表示願意給予上
訴人金錢，詎上訴人並未因此罷手，反而自黃春鳳背後以左手臂
勒住其頸部，再以右手壓住左手施加重力之方式猛力壓迫，此時
黃春鳳以口咬住上訴人之右手虎口，上訴人聽聞同址另名房客吳
振銘開門之聲響，唯恐黃春鳳呼救，旋放開雙手，衝至木櫃上取
出預藏之Ａ刀，用右手正向握刀由上往下朝黃春鳳右胸部刺入，
再用左手從正面掐住黃春鳳頸部，直到黃春鳳停止掙扎始行放手
，造成黃春鳳受有二處單面刃銳器刺創傷，分別為：(1)頭頂下38
公分，中線向右4公分，寬2公分（外口3 公分），下緣有挫傷，
深度約6公分；右往左，上往下及前往後；傷及右上肺葉（2公分
）；(2)頭頂下31公分，背部中線向左2公分，寬3公分，刀尖向上
，有拖刀1公分於下方，深度約4.0公分；左往右，後往前及上往
下；傷及骨頭及皮下，經左側後第六肋骨至左下肺尖（2 公分）
，及受有右下顎4 公分，左側舌骨角斷裂之頸部勒痕挫傷，致黃
春鳳因單面刃銳器刺創造成兩側血氣胸下，而壓迫頸部窒息，當
場不治死亡。上訴人隨後於其所犯殺人罪未被有偵查權之公務員
或機關發覺前，自行以手機撥打電話向警報案，表示其在上址殺
死房東黃春鳳，並換下身上沾有血跡之衣褲，留在現場，同日凌
晨二時許巡邏警員黃德洲到場時，黃春鳳已無生命跡象，並扣得
非上訴人所有之上述水果刀二把等情。係以上開犯罪事實，迭據
上訴人於警詢及偵審中供承其於上揭時地，酒後持二把水果刀朝
黃春鳳之身體猛刺及徒手勒掐黃春鳳頸部，導致黃春鳳死亡，嗣
經其自首之情事不諱，核與證人即上訴人之阿姨張瑜珍、黃春鳳
之友人林陳爰戎、警員黃德洲供證情節相符，並有卷附行動電話
雙向通聯紀錄資料、高雄縣政府警察局鳳山分局中心來案各類案
件紀錄表、高雄縣政府警察局鳳山分局五甲派出所受理各類案件
紀錄表等可稽。又被害人黃春鳳遭上訴人刺殺，受有上述之傷勢
，因單面刃銳器刺創造成兩側血氣胸下，及遭壓迫頸部窒息死亡
，亦經檢察官督同法醫師相驗及解剖鑑定屬實，有勘驗筆錄、相
驗屍體證明書、驗斷書、相驗報告書、法務部法醫研究所九十五
年五月十五日法醫理字第0950001959號函附鑑定書、現場照片在
卷，及水果刀二把扣案可資佐證，足認上訴人上開自白與事實相
符，堪以採信。上訴人嗣雖矢口否認係預謀殺人，辯稱：小支水
果刀是伊自己的，原就放在房間桌上，是用來刮髒東西，大支水
果刀是案發當天自廚房拿到房間內，用來切鹽酥雞，當時房間冷
氣確有漏水，才打電話叫黃春鳳來修理，並順便問黃春鳳與隔壁
男性房客之關係，結果遭黃春鳳言語嘲諷，兩人因而發生口角，
加上伊當時喝醉酒，一時情緒失控，始萌生殺意，並非預謀殺人
，且其在案發現場經警員實施呼氣酒測值為0.74mg/L，顯見案發
當時已因飲酒致其行為辨識能力發生障礙云云。然查：(1)上訴人
係因心生怨妒，亟思報復，乃預先打電話予被害人佯稱租屋處房
間冷氣漏水，誘騙被害人至其承租房間之隔間內，再趁被害人查
看漏水處不注意之際，持二把水果刀刺殺被害人，並以手猛力壓
迫其頸部，致其當場死亡之事實，業據上訴人於警詢及檢察官初
訊時供承不諱，並供陳係在打電話予被害人時，即預謀殺害被害
人，而於打完電話後，至廚房取得水果刀二把，其中一把藏在房
間內隔間木櫃枕頭下，另一把藏在房間內隔間桌子上，並用黑色
包包蓋住等情，復於第一審供稱其在警詢之陳述係出於自由意志
；且案發後經高雄縣政府警察局鑑識課人員勘察現場結果，發現
在上訴人房間內隔間之木櫃上，有水果刀之刀套一只，放置於枕
頭下緣旁，另一把水果刀放置於上開木櫃下方之桌子上，此有刑
案現場勘察報告表及現場勘察照片可憑，足證上訴人確在被害人
抵達之前，分將二支水果刀擺放在房間桌上及木櫃上，並分別以
背包及枕頭掩蓋。又觀諸現場擺放水果刀之桌子及木櫃之上開照
片，顯示桌子上有三層木櫃，而一把水果刀係擺放在第三層木櫃
上，距離桌面有段距離，顯然取用不便，倘上訴人當天係為切割
鹽酥雞，而至廚房取來水果刀，顯欲立即使用，何以將之高放在
木櫃上並以枕頭掩蓋；另擺放在桌子上之水果刀，果係上訴人租
屋時自行攜帶並用以刮除髒物，而已無法供切割食物之用，則為
何竟仍擺放在經常使用之桌面上，凡此均與常情相違；再者，觀
之高雄縣政府警察局鑑識課繪製之現場圖，上開水果刀及刀套所
在之桌子及木櫃，與被害人死亡後陳屍之位置，均在上訴人房間
之隔間內，參以上訴人係於被害人在隔間內查看冷氣漏水情形之
際，持刀朝被害人身體刺入等情，則其於被害人在隔間內查看冷
氣漏水情形之際，顯可輕易取得該二把水果刀；又以被害人身體
除上述二處刺創傷外，均無抵擋上訴人持刀攻擊之防禦性切割傷
，現場之血跡，亦均集中在被害人陳屍隔間之牆壁，有驗斷書及
高雄縣政府警察局鑑識課刑案現場勘察報告表及現場圖在卷可考
，可見被害人係在毫無防備，根本無機會反抗及逃離之情況下，
即在隔間處遭上訴人持刀攻擊，並不支倒地，是以上訴人上開所
辯顯係事後卸責之詞，委無足取，其於打電話向被害人表示冷氣
會漏水，要求被害人前來查看時，應即萌生殺人之犯意。(2)被害
人所受單面刃銳器刺創之部位，分別為胸部及上背部，均係人體
重要臟器所在之部位，如以尖刀等利刃直接刺擊，將有極大之可
能刺中肺臟導致氣胸，使他人發生死亡之結果；而人之頸部本為
脆弱之處，稍有外力強加於上即可能無法呼吸，上訴人竟仍以右
手握刀，猛力朝被害人之右胸、左上背部各刺一刀，均深及肺臟
，傷及右上肺葉與左下肺尖，導致被害人兩側血氣胸，大量出血
，其中一把水果刀甚而因用力過猛而折斷，且被害人除外觀可見
右側下顎部分有四公分之勒痕挫傷外，解剖時另發現被害人左側
舌骨角有斷裂現象，顯見上訴人當時用力甚猛，且持續勒掐至被
害人停止掙扎始罷手，益證其於持刀刺殺被害人時，具有戕害被
害人生命之犯意甚明。(3)上訴人於警詢供稱案發當時已酒醉，並
經警測得其呼氣酒精濃度達每公升0.74毫克，有酒精濃度檢測單
可稽，堪認其於案發前確有飲酒情事；惟觀上訴人於警詢及偵查
初訊時之供述，其對犯案動機、經過及案發後之情形，均記憶清
晰，縱於案發前飲酒，但其既能打電話誘騙被害人到其租屋處，
又知預藏水果刀以利行兇，事發後復能打電話告知阿姨張瑜珍並
報警，其行為過程前後連貫，顯見其於案發當時意識清楚，並未
因飲酒影響其對於事務之理解力、判斷力，亦不影響其對於自己
行為之控制力，因認所辯案發當時已因飲酒致其行為辨識能力發
生障礙云云，顯無足採。業經敘明其認定本件犯罪事實之依據及
理由。並說明上訴人所為，係犯刑法第二百七十一條第一項之殺
人罪。上訴人於犯罪未經有偵查權限之公務員發覺前，自動打電
話報警陳稱其殺人，而受裁判，符合自首要件，應依修正前刑法
第六十二條之規定，減輕其刑。上訴人行為後刑法業於九十四年
二月二日修正公布，並自九十五年七月一日起施行；修正後刑法
第六十二條（前段）規定「對於未發覺之罪自首而受裁判者，得
減輕其刑。」，與修正前刑法第六十二條（前段）規定「對於未
發覺之罪自首而受裁判者，減輕其刑。」不同，比較新舊法結果
，以舊法較有利於行為人，依刑法第二條第一項前段規定（新法
第二條第一項之規定，係規範行為後法律變更所生新舊法律比較
適用之準據法，於新法施行後，應適用新法第二條第一項之規定
，為「從舊從輕」之比較），自應適用行為時之法律即修正前規
定，減輕其刑；又刑法第六十四條第二項、第六十五條第二項亦
均修正，而本件法定刑為「死刑或無期徒刑」部分，依修正前刑
法第六十四條第二項、第六十五條第二項規定，死刑得減為無期
徒刑或十五年以下十二年以上有期徒刑、無期徒刑得減為七年以
上有期徒刑；依修正後規定死刑僅得減為無期徒刑，無期徒刑僅
得減為二十年以下十五年以上有期徒刑，自應適用有利於上訴人
之修正前規定。第一審判決關於量刑之說明尚有未合，復未及依
中華民國九十六年罪犯減刑條例減刑，為有不當，而予撤銷改判
，併適用刑法第二條第一項前段、第三十七條第一項、修正前刑
法第六十二條（前段）之規定，審酌上訴人因懷疑被害人與他人
交往心生妒意，欲思報復，而起殺念，以剝奪他人生命之方式，
滿足其個人報復之慾望，造成被害人家屬心靈之創傷永難平復，
動機並無可憫之處，危害情節亦重，且持銳器刺殺被害人，復以
勒掐方式壓迫被害人頸部，直至其停止掙扎始行放手，被害人在
遭受極大痛苦折磨之情形下死亡，足見上訴人犯罪手段殘酷，又
上訴人雖始終坦承殺害被害人，於審判中則否認有預謀殺人情事
，飾詞圖卸，嗣又於原審坦承預謀殺人，難認確有悔意，是上訴
人泯滅人性，犯罪手段令人髮指，應無可寬逭等一切情狀，仍論
上訴人以殺人罪，量處無期徒刑，並依法宣告褫奪公權終身。又
以中華民國九十六年罪犯減刑條例業於同年七月四日經總統公布
，同年月十六日施行，上訴人犯罪在九十六年四月二十四日以前
，所犯雖屬該條例第三條第一項（第十五款）所列不予減刑之罪
名，惟上訴人係犯罪後自首而受裁判，依同條例第六條規定，仍
應依同條例第二條第一項第二款、第七條規定，減其宣告刑無期
徒刑為有期徒刑二十年，並依同條例第十四條及刑法第三十七條
第二項（原判決漏引）規定，就其褫奪公權終身之宣告部分，比
照主刑減刑標準之意旨，減為褫奪公權十年。扣案上訴人犯罪所
用水果刀二把，非其所有，不為沒收之諭知。經核原判決於法尚
無違誤。上訴意旨略稱：(1)原審九十六年九月十二日行準備程序
時，受命法官當庭告知於同年月二十六日行審判之調查證據、辯
論程序，卻未於該日為視訊審判，其進行之訴訟程序違法。(2)案
發後，上訴人經警測得呼氣酒精濃度，達每公升0.74毫克，上訴
人是否酒後受被害人激怒、失控而引起殺機，有待查明；又原判
決所載上訴人心生怨妒引起殺機，亦恐是上訴人之「幻想」，而
有精神錯亂情形。原審未鑑定上訴人之精神狀態，有調查未盡之
違法。(3)上訴人因酒後醋勁大發致犯重典，事後已坦承犯行，態
度良好，又需照顧身罹疾病之母親，希望能依刑法第五十九條之
規定減輕其刑云云。然按：(一)卷查原審係於九十六年八月二日行
準備程序，同年九月十二日行審判程序，並定於同年月二十六日
以遠距視訊宣判，有各該筆錄記載可稽，並無上訴意旨所指原審
訴訟程序違法之情形。(二)所謂應於審判期日調查之證據，係指與
待證事實有重要關係，在客觀上認為應行調查者而言，故事實審
對於證據之調查，其範圍並非漫無限制，必其證據與判斷待證事
實之有無具有必要之關聯性者，方屬上開應行調查之範圍。原判
決對於上訴人於案發當時並無酒後致行為辨識能力發生障礙情事
，業經敘明認定之依據及理由，難認尚有鑑定上訴人酒後精神狀
態之必要，其未贅為無益之調查，核與調查職責未盡之違法情形
並不相當。(三)原判決已說明其審酌量刑之情形，並在法定刑度內
而為量刑，既無逾越法律規定範圍或濫用權限情事，又依其認定
上訴人之犯罪情狀，並無刑法第五十九條所定顯可憫恕之情形，
因而未依該規定減輕其刑，亦無不合。其餘上訴意旨，則係就原
審採證認事職權之行使，徒憑己見，任意指摘原判決違背法令，
自難認其上訴為有理由，應予駁回。
據上論結，應依刑事訴訟法第三百九十六條第一項，判決如主文
。
中    華    民    國  九十七  年    一    月    十    日
                      最高法院刑事第十二庭
                          審判長法官  邵  燕  玲
                                法官  李  伯  道
                                法官  孫  增  同
                                法官  吳      燦
                                法官  李  英  勇
      本件正本證明與原本無異
                                      書  記  官
中    華    民    國  九十七  年    一    月   十五   日
                                                      Ｋ
附錄本案論罪科刑法條
刑法第二百七十一條第一項
殺人者，處死刑、無期徒刑或十年以上有期徒刑。


司法院資訊處製作；財團法人民間司法改革基金會備份。
